【裁判字號】    90,判,1597
【裁判日期】    900906
【裁判案由】    地價稅
【裁判全文】
最  高  行  政  法  院  判  決                    九十年度判字第一五九七號
    原      告  甲○○
    被      告  臺南市稅捐稽徵處
    代  表  人  傅秋風
右當事人間因地價稅事件，原告不服財政部中華民國八十八年十二月二十七日台財訴
第0000000000號再訴願決定，提起行政訴訟。本院判決如左：
    主  文
原告之訴駁回。
訴訟費用由原告負擔。
    事  實
緣原告之父王明原所有坐落台南市○○段五五五地號土地，前經核准以自用住宅用
地稅率課徵地價稅在案，嗣該土地於民國八十七年四月十四日以「買賣」原因移轉登
記與原告，惟原告未依規定於地價稅開徵四十日（十月七日）前提出適用自用住宅用
地稅率課稅之申請，遲至八十七年十一月九日始行提出，被告乃將上開土地之八十七
年度地價稅按一般用地稅率課徵。原告不服，申經復查結果，未獲變更，提起一再訴
願，遞遭決定駁回，遂提起行政訴訟。茲摘敘兩造訴辯意旨於次：
原告起訴意旨略謂：依司法院釋字第四八四號解釋，稅捐機關以須於備註填寫暫不申
請自用住宅用地始核發納稅通知書，致人民無法完成納稅手段，憑以辦理所有權移轉
登記，妨害人民行使財產上之權利與憲法第十五條保障人民財產權之意旨不符。釋字
第四七八號解釋對於自用住宅用地之課稅，須依據土地稅法規定課稅，本案原所有權
人王明為原告之父親且住同一戶籍，原所有權人已依照土地稅法第十七條及施行細
則第八及第九條規定申請核准自用住宅地價稅在案，方得據以申請自用住宅稅率課征
土地增值稅，依舉重明輕原則及租稅法定主義，本案被告依財政部八十一年四月二日
台財稅第000000000號函規定增加土地稅法第十七條及施行細則第八及第九
條所無之限制，有違憲法第十九條租稅法定主義。請判決撤銷一再訴願決定及原處分
等語。
被告答辯意旨略謂：一、按「．．．得適用特別稅率之用地，土地所有權人應於每年
（期）地價稅開徵四十日前提出申請，自申請之次年期開始適用，前已核定而用途未
變更者，以後免再申請。」及「地價稅依本法第四十條之規定，每年一次徵收者，以
九月十五日為納稅義務基準日。」分別為土地稅法第四十一條及同法施行細則第二十
條所明定。又「原經核准按自用住宅用地稅率課徵地價稅之土地，於所有權移轉後，
除夫妻聯合財產更名，因非屬所有權之移轉，其用途未變更者，准繼續適用特別稅率
課稅外，仍應依土地稅法第四十一條規定辦理。又說明二．．．依土地稅法第四十一
條第一項後段規定，『前已核定而用途未變更者，以後免再申請』，係指同一土地所
有權人而言。．．．」為財政部八十一年四月二日台財稅第000000000號函
釋有案。二、卷查原告之父王明原所有坐落臺南市○○段五五五地號土地，前經核
准以自用住宅用地稅率課徵地價稅在案，嗣該土地於八十七年四月十四日以「買賣」
原因移轉登記與原告，惟原告未依規定於地價稅開徵四十日（十月七日）前提出適用
自用住宅用地稅率課稅之申請，遲至八十七年十一月九日始行提出，被告乃按一般用
地稅率課徵上開土地八十七年地價稅。原告不服，主張上開土地原所有權人為其直系
親屬王明，王明與原告均設籍於該土地，且經核准按自用住宅用地稅率課徵地價
稅，現變更所有權人為原告，應仍繼續適用優惠稅率云云。申經被告復查決定，除持
與原查相同之論見外，並以被告於受理原告土地移轉現值申報或契稅申報時，已依規
定確實輔導原告填寫「土地稅或契稅申報書附聯」以提前申請按自用住宅用地稅率課
徵地價稅，惟原告於契稅申報書備註欄位中填具「暫不申請自用住宅用地」字樣，並
蓋章確認附案。故原告於八十七年四月十四日辦竣上揭土地所有權移轉登記時，被告
自無法按自用住宅用地稅率課徵地價稅為由，駁回其復查申請，原告仍表不服，復執
前詞提起訴願、再訴願，經一再訴願決定，均持與原處分相同之見解，將原處分予以
維持。原告於本訴訟中除執前詞中，並主張依司法院釋字第四八四號、四七八號解釋
，本案有違憲法保障人民財產權之意旨，主張撤銷被告之行政處分，惟查，本案相關
法令係土地所有權人如認為其所有土地，符合適用特別稅率用地規定，而欲就其權利
提出主張時申請期間之規範，及土地所有權人本自由意志，決定承受之土地是否申請
按自用住宅優惠稅率課徵地價稅，與上揭司法院解釋意旨並未違背，一再訴願決定及
原處分亦無違誤不當。請判決駁回原告之訴等語。
    理  由
按「依第十七條及第十八條規定，得適用特別稅率之用地，土地所有權人應於每年（
期）地價稅開徵四十日前提出申請，逾期申請者，自申請之次年期開始適用。前已核
定而用途未變更者，以後免再申請。」及「地價稅依本法第四十條之規定，每年一次
徵收者，以九月十五日為納稅義務基準日。」分別為土地稅法第四十一條及同法施行
細則第二十條所明定。又「原經核准按自用住宅用地稅率課徵地價稅之土地，於所有
權移轉後，除夫妻聯合財產更名，非因屬所有權之移轉，其用途未變更者，准繼續適
用特別稅率外，仍應依土地稅法第四十一條規定辦理。說明二．．．依土地稅法第四
十一條後段規定『前已核定而用途未變更者』，係指同一土地所有權人而言。．．．
」為財政部八十一年四月二日台財稅第000000000號函釋有案。核該函釋意
旨與上開規定無違，得予適用。查本件原告之父王明原所有坐落臺南市○○段五五
五地號土地，前經核准按自用住宅用地稅率課徵地價稅在案，嗣該土地於八十七年四
月十四日以「買賣」原因移轉登記與原告，惟原告未依規定於地價稅開徵四十日前（
十月七日）提出適用自用住宅用地稅率課稅之申請，遲至八十七年十一月九日始行提
出，原處分乃按一般用地稅率計課上開土地八十七年地價稅。原告不服，主張上開土
地原所有權人為其直系親屬王明，原告與王明亦均設籍於該土地，且經核准按自
用住宅用地稅率課徵地價稅，現變更所有權人為原告，應仍繼續適用優惠稅率云云，
申經被告復查決定，除持與原查相同之論見外，並以該處於受理原告土地移轉現值申
報或契稅申報時，已依規定確實輔導原告填寫「土地稅或契稅申報附聯」以前申請按
自用住宅用地稅率課徵地價稅，惟原告於契稅申報書備註欄位填具「暫不申請自用住
宅用地」字樣，並蓋章確認附案，故原告於八十七年四月十四日辦竣上開土地所有權
移轉登記時，尚無法據此按自用住宅用地稅率課徵地價稅為由，駁回其復查之申請。
揆諸首揭規定，核無違誤。一再訴願決定遞予維持，亦無不合。茲原告起訴除仍執前
詞外，並以原處分依財政部八十一年四月二日台財稅第000000000號，增加
土地稅法第十七條及該法施行細則第八、九條所無之限制，有違憲法第十九條租稅法
定主義云云。除原決定業已論者外，查適用自用住宅特別稅率，依土地稅法第四十一
條前段規定，須經土地所有權人之申請，本件土地原為原告之父王明所有時，雖申
經核准適用自用住宅稅率，惟於移轉土地所有權於原告後，土地所有權人即已變更，
原告如欲適用自用住宅稅率，即應另行自為申請，乃原告經被告輔導，於契稅申報書
填具「暫不申請自用住宅用地」，則被告據以按一般稅率課徵該年度地價稅，即無何
違誤。至同條項後段規定「前已核定而用途未變更者，以後免再申請。」係指同一所
有權人就同一土地前已申經核定者而言。原告以原所有權人即其父王明前已申准適
用自用住宅稅率，現仍與原告同設籍該址，原告即得續適用該稅率云云，尚有誤會。
另財政部台財稅000000000號函所稱「土地稅法第四十一條第一項後段規定
『前已核定而用途未變更者，以後免再申請』，係指同一土地所有權人而言。」係闡
釋同條項前段規定之意旨，要無增加該條項所無之限制可言。難謂有違租稅法定主義
情事。原告起訴執以指原處分違誤，求為撤銷，難謂有理，應予駁回。
據上論結，本件原告之訴為無理由，爰依行政訴訟法施行法第二條、行政訴訟法第九
十八條第三項前段，判決如主文。
中    華    民    國      九十      年      九        月      六        日
                    最 高 行 政 法 院  第 五 庭
                                審 判 長 法  官      廖  政  雄
                                         法  官      趙  永  康
                                         法  官      林  清  祥
                                         法  官      鍾  耀  光
                                         法  官      姜  仁  脩
右  正  本  證  明  與  原  本  無  異
                                         法院書記官  彭  秀  玲
中    華    民    國      九十      年      九        月      七        日


司法院資訊處製作；財團法人民間司法改革基金會備份。
